```{r header, include=FALSE}
##======================================================================
## Como fazer um CMR
## http://blog.leg.ufpr.br/archives/???
##                                            Walmes Zeviani - LEG UFPR
##======================================================================
```

```{r setupknitr, include=FALSE, purl=FALSE}
## ATTENTION!
opts_knit$set(
    base.dir="/home/walmes/Dropbox/blog/public/",
    base.url="http://blog.leg.ufpr.br/~walmes/public/")

opts_chunk$set(
    ## comment=NA,
    ## cache=TRUE,
    message=FALSE,
    error=FALSE,
    warning=FALSE,
    fig.width=6,
    fig.height=6,
    dpi=90,
    dev="png",
    dev.args=list(family="Helvetica"),
    fig.path="comoFazerUmCMR-")

```

<!-- RASCUNHO RASCUNHO RASCUNHO RASCUNHO RASCUNHO RASCUNHO RASCUNHO  -->

Essa mensagem pode ser atualizada conforme demanda. Portanto daqui algum
tempo ela pode estar maior devido à mais conteúdo ou até menor devido a
uma melhor redação.

Lista de discurssão são a forma com a qual muitas pessoas encontram
suporte na internet. É muito ligada ao uso de software. No markmail, R
tem 24 listas de discussão oficiais. Outros softwares, como LaTex, Tikz,
phython, Linux, possuem listas de discussão também.

Aqui no brasil temos a R-br. Criada no dia ?? mantida pelo ??.

O sucesso de uma boa comunição é clareza, objetivos um pouco de
concisão.

O conceito de pesquisa reproduzível ou *literate programming* é ...

O que é importante para solução de muitos problemas relacionados à
código é entendê-los adequadamente. À vezes o que se deseja é muito
complexo ou é um bug. Nessas situações é muito importante oferecer meios
das pessoas reproduzirem o seu problema. Parece simples, mas pessoas que
precisam de ajuda muitas vezes não tem conhecimento do que é um código
reproduzível nem de formas de como oferecê-lo.

Nessa matéria iremos considerar a problemática de gerar códigos
reproduzíveis para R. Serão consideradas diversas maneiras de fornecer
os dados junto ao código já que em grande parte, o problema de execussão
de código tá sempre atrelado à uma base de dados. Serão mencionados
lugares públicos para hospedagem dos dados e como indicar a leitura dos
mesmos além de formas de apresentados junto à propria mensagem.

As versões dos pacotes, detalhes do sistema operacional, as messagens de
erro, enfim, todas essas informações são essenciais para solucionar um
problema de execussão também. Usar `sessionInfo()` ou
`devtools::session_info()`. Indique de que pacote são as funções que
você está usando. A dica é sempre incluir os pacotes usados na sessão,
por isso do `sessionInfo()`. Usuários do RStudio podem por vezes
carregar fazendo um check na lista de pacotes que aparecem na aba
packages, por favor, evitem essa forma gráfica e preguiçosa de fazer,
prefiram escrever no script porque isso fica documentado. Cuidado com
variáveis definidas no `.Rprofile` ou pacotes carregados lá.

Com o tempo o número de mensagem começou à descrescer. Vejo duas
possíveis razões: 1) a retroalimentação que é o fato de o histórico
providência soluções e isso não exige envio de novas mensagens e as
pessoas usarem outros mecanísmos de suporte, como o StackOverflow, Quora
e CrossValidated.

Hoje em dia, maior parte da ajuda tem sido por meio de serviços como o
StackOverflow. A vantagem desse é que ele premia bons colaboradores
então o sistema se auto educa pela premiação e a propagação de bons
exemplos.

É importante que a mensagem não tenha títulos vagos mas títulos
apropriados e também buscáveis para que no futuro outras pessoas possam
encontrar a mensagem. O histórico da lista R-br está disponível no
Nabble e no MailArchive. A lista tem hoje ?? membros. Um total de
mensagens de ??, uma média de mensagens ao dia de ??.

## Formas de disponibilizar os dados

  * Usando dados dentro do R;
  * No corpo da mensagem usando o saída do `dput()`;
  * Em um diretório público para aqueles que tem servidores, páginas
    (pessoais), sites como wiki ou blogs;
  * Arquivos no GitHub, GitLab ou outro site de SCV;
  * Em diretórios publicos de serviços como o DropBox, OneDrive;
  * Arquivos disponíveis no Google Drive;
  * Arquivos em sites do hospedagem como o datafilehost;
  
Conhecer o período de carência é importante porque a mensagem no futuro
pode não ser reproduzível. As duas primeiras opções são as melhores pois
garantem reprodutibilidade atemporal.

Formas de ler/baixar: `read.table()`, `getURL()`, `file.download()`,
`source()` e `load()`. Evite arquivos com conteúdo que tenha acentos ou
se não for possível indique sempre o encoding. O load() é interessante
quando são vários os objetos necessários ou quando eles são baseados em
vários arquivos, como a trinca shapefile para mapas. A desvantagem é que
`RData` é formato binário próprio do R, outras pessoas não irão
conseguir usar outro software nos teus dados. Mas quem se importa, se a
lista é de R seria uma obrigação evitar aquivos de R?

Evitar arquivos binários, como xls, xlsx, ou de formatos
proprietários. Preferir os arquivos tipo texto que se utilizam de
funções básicas para leitura.

## Cuidados com a escrita do código

Indentação é um requisito mínimo. Todo editor descente faz indentação de
forma apropriada. Não ultrapassar margem de 72 tabs. Isso pode quebrar o
código de forma a comprometer sua execussão criando novas linhas por
espremer o código em 72 tabulações. Use uma fonte que seja mono espaçada
pois isso presenva a intenção uma vez que os digitos são de mesma
largura. Ainda existem pessoas que leem no terminal, ou usam serviços de
webmail nas universidades ou locais de trabalho que processam o texto.

## Como checar se o código está reproduzível

A melhor forma é autenticar como convidado no seu SO e tente rodar o seu
CMR. Para isso, hospede provisoriamente em um lugar onde você possa
pegá-lo, como uma mensagem salva como rascunho na sua caíxa de
email. Isso evita que definições locais passem despercebido, como
variáveis ou pacotes carregados no `.Rprofile`.

Feche sua sessão R. Garanta que o histórico ou qualquer outra coisa não
sejam lidos ao iniciar o R. Garanta que nenhum pacote fora os básicos
foram carragados. Carregue os pacote necessários, leia os dados e
execute todos os comandos. Se tudo reproduzir é uma garantia parcial de
que irá funcionar para outros também.

<!-- --------------------------------------------------------------- -->

```{r publish, eval=FALSE, include=FALSE, purl=FALSE}
##-------------------------------------------
## Compilar e enviar para o blog.
## ATTENTION!

library(knitr)
library(RWordPress)

## Nome do arquivo.
post <- "2015-10-16_comoFazerUmCMR.Rmd"

## Titulo do post.
title <- "Como fazer um código mínimo reproduzível"

## Categoria(s) e palavras chaves.
categ <- c("??")
keywd <- c("??")

## Sua pasta local, conteúdo a subir para a public_html.
localpublic <- "/home/walmes/Dropbox/blog/public"

## Forneça senha de usuário do blog.
pass <- scan(n=1, what=character())

## Digitar porta e depois endereço do servidor (para rsync).
serv <- scan(n=2, what=character())

##-------------------------------------------
## Para ver como está ficando.

knit2html(post)

##-------------------------------------------
## Enviar figuras para a servidora.

## Extraí o código R da matéria.
cmd <- paste("purl -n", post, "&& mv",
             sub("md$", "", post), localpublic)
system(cmd)

## Executa rsync para enviar figuras para o servidor.
cmd <- paste("rsync -avzh --progress --delete",
             sprintf("-e \"ssh -p %s\"", serv[1]), localpublic,
             sprintf("walmes@%s:/home/walmes/public_html/", serv[2]))
system(cmd)

##-------------------------------------------
## Enviar para o blog do leg.

options(WordpressLogin=c(walmes=pass),
        WordpressURL="http://blog.leg.ufpr.br/xmlrpc.php")

source("http://git.leg.ufpr.br/leg/legTools/raw/master/R/knit2wpCrayon.R")

## Usar na primeira vez.
## knit2wpCrayon(post, title=title,
##               action="newPost",
##               categories=categ, mt_keywords=keywd,
##               write=FALSE, upload=TRUE,
##               publish=FALSE)

## Usar quando atualizar o post.
knit2wpCrayon(post, title=title,
              action="editPost", postid=250,
              categories=categ, mt_keywords=keywd,
              write=FALSE, upload=TRUE,
              publish=FALSE)

```
