```{r header, include=FALSE}
##======================================================================
## Instalação do R: arquivos binários
## http://blog.leg.ufpr.br/archives/230
##                                             Fernando Mayer - LEG UFPR
##======================================================================
```

```{r setupknitr, include=FALSE, purl=FALSE}
## ATTENTION!
opts_knit$set(
    base.dir="~/Dropbox/UFPR-LEG/blog/figure",
    base.url="http://blog.leg.ufpr.br/~fernandomayer/")

opts_chunk$set(
    ## comment=NA,
    ## cache=TRUE,
    message = FALSE,
    error = FALSE,
    warning = FALSE,
    fig.width = 6,
    fig.height = 6,
    dpi = 90,
    dev = "png",
    dev.args = list(family = "Helvetica"),
    fig.path = "figure/R_inst_bin-")
```

O R é um programa para análise estatística de livre distribuição e de
código aberto. Isso significa que você pode baixar, instalar, repassar
para seus amigos e até mesmo alterar o código fonte de acordo com suas
necessidades (desde que mantidas as mesmas liberdades). Ele pode ser
instalado em diversas arquiteturas e sistemas operacionais diferentes,
incluindo Windows, Linux, Macintosh e outros.

A instalação do R no Windows é trivial. Basta baixar o arquivo
executável (`.exe`) da [última versão][], clicar duas vezes e seguir os
passos para instalação.

A instalação em computadores da plataforma da Apple segue a mesma
lógica. Basta [baixar o arquivo binário][] com extensão `.pkg`, e
executar no sistema para inciar a instalação.

Já a instalação em sistemas Linux pode não ser tão trivial mas isso é
consequência do fato de que existem diversas versões de Linux, e cada
uma delas possui o seu prórpio sistema de pacotes. Isto também é uma
consequência natural da natureza aberta (*open source*) do Linux. Cada
variação de Linux possui sua própria filosofia de como o sistema deve
funcionar, e de como distribuir pacotes. O que muitas pessoas acham que
é "confuso" (ter diversas versões diferentes do mesmo sistema), eu acho
que é uma grande vantagem, pois você tem a liberdade de escolha da
distribuição que mais satisfaz as suas necessidades.

Com isso, pretendo mostrar como instalar o R a partir dos arquivos
binários para as principais distribuições Linux e suas variações:
Debian, Ubuntu/Mint, Fedora e Arch Linux. Se você não sabe o que
exatemente é um [arquivo binário][], pense nele como se fosse uma
sequência de bytes (em formato binário, ou seja, apenas com 0 e 1), que
contém os dados já processados para ser interpretado pelo
computador. Exemplos de arquivos binários são, `png` (figuras), `odt`
(documento de texto do LibreOffice), e `pdf`. Para abrir um arquivo
binário, é necessário um programa adequado para cada tipo de arquivo,
pois é preciso que exista um programa para interpretar e conseguir
"decodificar" os dados binários e mostrar a informação armazenada. Esse
é um dos motivos pelo qual não conseguimos, por exemplo, executar um
arquivo binário de programa do Windows (`.exe`) no Linux, pois a forma
de decodificação é totalmente diferente.

O contrário de um arquivo binário é um arquivo de texto, que contém o
[código fonte][] de um programa (ou documento), ou seja, as instruções
escritas em alguma linguagem de programação, para gerar algum tipo de
resultado. Com o código fonte em mãos, e um interpretador adequado (que
pode ser uma linguagem de programação compilada ou interpretada) é
possível gerar o resultado final do código fonte (um programa ou
qualquer outro arquivo). Ao contrário de um arquivo binário, um arquivo
de código fonte pode ser aberto e visualizado em qualquer editor de
texto.

Dessa forma, quando dizemos que vamos instalar um arquivo binário,
significa que vamos usar um arquivo de código fonte que já foi
processado por algum método de compilação, e obtemos o resultado final
dessa compilação (no caso, um programa executável). Também é possível
compilar um programa diretamente do código fonte. Existem certas
vantagens em se utilizar esta última opção, mas isso é assunto para
outro post do blog.

Sabendo disso vamos à instalação dos arquivos binários do R para as
diferentes versões do Linux. Para novos usuários do Linux, é importante
saber que a forma de baixar e instalar programas é diferente daquela do
Windows. No Linux, independente da distribuição, existem
**repositórios**, onde já estão disponíveis milhares de programas
prontos para serem baixados e instalados. Basta usar alguma ferramenta
de busca em um programa de gerenciamento de software que você encontrará
o programa que precisa. É um conceito completamente inverso àquele do
Windows, onde o usuário precisa "vasculhar" na internet para encontrar
um arquivo executável, e ainda corre o risco de baixar uma versão não
oficial, o que pode trazer consequências indesejáveis. No Linux, os
softwares disponibilizados nos repositórios são chamados de "oficiais",
pois seguem um determinado padrão, são verificados, e ainda possuem
atualização automática.

Vamos assumir aqui que o usuário do Linux tem o conhecimento mínimo
necessário para executar comandos no terminal, e sabe pelo menos mudar
de diretórios com `cd`, abrir arquivos de texto com um editor como
`gedit` ou `nano` (ex.: `gedit <arquivo>`), e possui acesso de root ou
consegue executar comandos com `sudo`.

## Debian

O [Debian][] é uma das distribuições mais antigas e mais utilizadas do
Linux. O R possui um pacote oficial para o Debian desde 1997 (!). Se
você usa o Debian sid (*unstable*), não é necessário configurar nada para
poder instalar a última versão do R. O sistema de gerenciamento de
programas padrão no Debian é o APT, e para instalar o R, basta fazer em
um terminal:

```sh
sudo apt-get install r-base r-base-dev
```

Este comando irá baixar e instalar o pacote `r-base`, que contém a
instalação básica do R, e o pacote `r-base-dev` que é necessário para
instalar pacotes do R. Além disso, todos os demais programas dos quais o
R depende também serão automaticamente instalados.

Se você usa as versões *stable* (jessie) ou *oldstable* (wheezy) do
Debian, o procedimento para instalação é o mesmo. No entanto, como estas
versões são desenvolvidas para serem estáveis, significa que a
versão dos softwares disponíveis são um pouco defasadas (para garantir
longos períodos de teste e segurança). Portanto, se quiser utilizar
sempre a última versão do R (o que é extremamente recomendado), será
necessário adicionar um repositório direto do CRAN.

Para adicionar um repositório, abra o arquivo `/etc/apt/sources.list`
com um editor de texto (ex.: `sudo gedit /etc/apt/sources.list`). No
final do arquivo, insira a seguinte linha:

```
deb http://cran-r.c3sl.ufpr.br/bin/linux/debian jessie-cran3/
```

no caso do Debian jessie (*stable*), e para o Debian wheezy
(*oldstable*), essa linha deve ser:

```
deb http://cran-r.c3sl.ufpr.br/bin/linux/debian wheezy-cran3/
```

Após inserir essa linha, salve e feche o arquivo. Para atualizar a lista
de repositórios, faça:

```sh
sudo apt-get update
```

Se no final da atualização aparecer uma mensagem realcionada à chaves de
segurança, será necessário adicionar as chaves públicas do repositório,
através do comando:

```sh
sudo apt-key adv --keyserver keys.gnupg.net --recv-key 381BA480
```

E execute `sudo apt-get update` novamente. Depois disso, basta instalar
os pacotes `r-base` e `r-base-dev`, conforme mostrado acima com `sudo
apt-get install r-base r-base-dev`. Dessa forma, a última versão do R já
deverá estar disponível. A vantagem de se adicionar o repositório do
CRAN ao seu sistema é que quando o R atualizar de versão,
automaticamente você será notificado e poderá fazer a atualização sem
precisar repetir estes passos.

Para mais detalhes da configuração e instalação do R no Debian veja
<http://cran-r.c3sl.ufpr.br/bin/linux/debian>.

## Ubuntu/Mint

O [Ubuntu][] é uma distribuição Linux derivada do Debian, e
possivelmente é uma das mais utilizadas hoje em dia. O [Linux Mint][],
por sua vez, é uma distribuição baseada no Ubuntu, e também vem sendo
muito utilizada pela facilidade de instalação e uso. Por serem derivadas
do Debian, o sistema de instalação e gerenciamento de pacotes é o mesmo
(APT), o que muda apenas são os repositórios e versões dos programas.

As versões do Ubuntu possuem um ciclo de lançamento de 6 meses, e cada
versão nova possui um número e um codinome. Por exemplo, a última versão
(atual) é a 15.04 Vivid Vervet. Mesmo se você usa a última versão do
Ubuntu, é possível que a versão do R disponível nos repositórios não
seja a mais atual. Por isso, podemos adicionar um repositório do CRAN
para poder baixar a última versão, e receber atualizações automáticas. 

Assim como no Debian, para adicionar um repositório, abra o arquivo
`/etc/apt/sources.list` com um editor de texto (ex.: `sudo gedit
/etc/apt/sources.list`), e insira a seguinte linha no final do arquivo:

```
deb https://cran-r.c3sl.ufpr.br/bin/linux/ubuntu vivid/
```

Salve e feche esse arquivo. Note que a última palavra dessa linha
corresponde ao primeiro nome do codinome da sua versão do Ubuntu. Se
você estiver usando outra versão, altere esse nome apropriadamente. Por
exemplo, para o Ubuntu 14.04 Trusty Tahr, troque `vivid/` por `trusty/`.

> Dica: para ter certeza de qual é a sua versão do Ubuntu, digite no
> terminal: `lsb_release -sc`.

Após adicionar essa linha, adicione as chaves públicas desse repositório
com:

```sh
sudo apt-key adv --keyserver keyserver.ubuntu.com --recv-keys E084DAB9
```

Esse último comando só é necessário para que o gerenciador de pacotes do
Ubuntu reconheça esse repositório como seguro. Feito isso, atualize a
lista de repositórios com

```sh
sudo apt-get update
```

E agora já é possível instalar a última versão do R com o pacote
`r-base`, e o pacote `r-base-dev` com programas complementares:

```sh
sudo apt-get install r-base r-base-dev
```

Quando houver uma nova atualização do R, você será automaticamente
notificado e terá a possibilidade de atualizar sem precisar refazer
todos estes passos.

Se estiver usando o Linux Mint, o procedimento para inclusão do
repositório do CRAN e instalação do R é o mesmo como demonstrado para o
Ubuntu. Inclusive, o nome final da distribuição que vai na linha do
repositório (como `vivid/` e `trusty/`) é o mesmo do Ubuntu. Você apenas
tem que conferir em qual versão do Ubuntu é baseada a sua versão do
Linux Mint, para usar o nome correto. (Isso pode ser conferido no
próprio arquivo `/etc/apt/sources.list`).

Para mais detalhes sobre a instalação e manutenção do R no Ubuntu e
Linux Mint, veja
<http://cran-r.c3sl.ufpr.br/bin/linux/ubuntu/>.

## Fedora

O [Fedora][] é uma distribuição Linux muito popular, principalmente por
ser a versão aberta de uma das mais antigas distribuições Linux, a
[Red Hat][] (que atualmente possui apenas uma versão comercial). Assim
como o Fedora, existem outras distribuições Linux, menos populares,
baseadas na Red Hat, como por exemplo: [CentOS][], [Scientific Linux][],
e [Oracle Linux][]. Como todas elas são derivadas de uma única
distribuição, o sistema de instalação e gerenciamento de pacotes também
é o mesmo, chamado de RPM (*Red Hat Package Manager*). Isto significa
que a maneira de instalar o R em qualquer uma destas distribuições
também é o mesma.

Para instalar o R no Fedora (e derivados), podemos instalar os pacotes
`R-core` e `R-core-devel`. No entanto, é recomendado que seja instalado
o meta pacote `R`, que contém os seguintes componentes: `R-core`,
`R-core-devel`, `R-java`, `libRmath`, `libRmath-devel`. A instalação de
todos esses pacotes garante o funcionamento completo do R no
Fedora. Portanto, para instalar o meta pacote `R` fazemos:

```sh
sudo yum install R
```

Com isso, atualizações do R deverão ser automaticamente disponíveis pelo
sistema de gerenciamento de programas do Fedora. Para mais detalhes da
instalação do R no Fedora/Red Hat veja
http://cran-r.c3sl.ufpr.br/bin/linux/redhat/README.

## Arch Linux

O [Arch Linux][] é uma distribuição relativamente nova do Linux, e é
caracterizada por ser uma *rolling release*, ou seja, não existem
versões de lançamento. Uma vez instalado em uma máquina, o Arch Linux
será sempre atualizado com as últimas versões de softwares
disponíveis. O Arch também é caracterizado por ter uma instalação não
muito trivial, mas atualmente já existem distribuições derivadas, como o
[Manjaro][] e o [Antergos][], que facilitam a instalação para quem quer
usar uma distribuição como essa.

O sistema de gerenciamento de programas no Arch Linux e derivados é o
`pacman`, que baixa e instala programas de repositórios oficiais da
distribuição. No entanto, no Arch também existe o AUR (*Arch User
Repository*), que é um repositório de programas "não-oficiais", ou seja,
onde usuários podem disponibilizar eventuais programas que não estejam
disponíveis nos repositórios oficiais.

Para instalar o R dos repositórios do Arch, basta fazer:

```sh
sudo pacman -S r
```

O pacote `r` já deve instalar a última versão do R. Caso não seja a
última versão, você tema opção de instalar a versão em desenvolvimento
do R pelos repositórios do AUR, através de:

```sh
yaourt -S r-devel
```

Note que os pacotes instalados pelo AUR são, na verdade, scripts para
automatizar a tarefa de baixar o código-fonte de um programa e fazer a
compilação. Por esse motivo, eu recomendo que, se puder, você mesmo deve
fazer a compilação do R na sua máquina. Esse processo será detalhado em
outro post aqui no blog.

<!-- links -->

[última versão]: http://cran-r.c3sl.ufpr.br/bin/windows/base/
[baixar o arquivo binário]: http://cran-r.c3sl.ufpr.br/bin/macosx/
[arquivo binário]: https://pt.wikipedia.org/wiki/Arquivo_bin%C3%A1rio
[código fonte]: https://pt.wikipedia.org/wiki/C%C3%B3digo_fonte
[Debian]: https://www.debian.org/
[Ubuntu]: http://www.ubuntu.com/
[Linux Mint]: http://www.linuxmint.com/
[Fedora]: https://getfedora.org/
[Red Hat]: http://www.redhat.com
[CentOS]: https://www.centos.org/
[Scientific Linux]: https://www.scientificlinux.org/
[Oracle Linux]: http://www.oracle.com/us/technologies/linux/overview/
[Arch Linux]: https://www.archlinux.org/
[Manjaro]: https://manjaro.github.io/
[Antergos]: http://antergos.com/

<!-- --------------------------------------------------------------- -->

```{r publish, eval=FALSE, include=FALSE, purl=FALSE}
##-------------------------------------------
## Compilar e enviar para o blog.
## ATTENTION!

library(knitr)
library(RWordPress)

## Nome do arquivo.
post <- "2015-09-02_R_inst_bin.Rmd"

## Titulo do post.
title <- "Instalação do R: arquivos binários"

## Categoria(s) e palavras chaves.
categ <- c("computacional")
keywd <- c("R", "Linux")

## Sua pasta local, conteúdo a subir para a public_html.
localpublic <- "~/Dropbox/UFPR-LEG/blog/"
## Conteudo com figuras
localpublic.fig <- "~/Dropbox/UFPR-LEG/blog/figure/"

## Forneça senha de usuário do blog.
pass <- scan(n=1, what=character())

## Digitar porta e depois endereço do servidor (para rsync).
serv <- scan(n=2, what=character())

##-------------------------------------------
## Para ver como está ficando.

knit2html(post)

##-------------------------------------------
## Enviar figuras para a servidora.

## Extraí o código R da matéria.
cmd <- paste("purl -n", post, "&& mv",
             sub("md$", "", post), localpublic)
system(cmd)

## Executa rsync para enviar figuras para o servidor.
cmd <- paste("rsync -avzh --progress",
             sprintf("-e \"ssh -p %s\"", serv[1]), localpublic.fig,
             sprintf("fernandomayer@%s:~/public_html/", serv[2]))
system(cmd)

##-------------------------------------------
## Enviar para o blog do leg.

options(WordpressLogin=c(fernandomayer=pass),
        WordpressURL="http://blog.leg.ufpr.br/xmlrpc.php")

## Usar na primeira vez.
## knit2wp(post, title=title,
##         categories=categ, mt_keywords=keywd,
##         shortcode=FALSE, action="newPost", publish=FALSE)

## Usar quando atualizar o post.
knit2wp(post, title=title,
        action="editPost", postid=230,
        categories=categ, mt_keywords=keywd,
        shortcode=FALSE, publish=FALSE)

```
