---
title: "R Day - Encontro nacional de usuários do R"
author: "LEG"
categories: ["R Day"]
tags: ["evento"]
output:
  html_fragment:
    self_contained: yes
#  html_document:
#    theme: flatly
---

```{r, echo=FALSE, message=FALSE, results='hide'}
dados <-
    read.table("r-day-inscricao-v1-18-05-2018-17-38-41.csv",
               header = TRUE, sep = ";", dec = ".",
               stringsAsFactors = FALSE)
str(dados)
names(dados)
dados <- dados[, c(1,2,4,5,6,8,9)]
names(dados) <- c("cod", "nome", "cidade", "inst", "cat", "lat", "lon")
str(dados)
unique(dados$cidade)
unique(dados$cat)
unique(dados$lat)
unique(dados$lon)
unique(dados$nome)
## Remove nomes duplicados
dados <- dados[!duplicated(dados$nome), ]
dim(dados)
```

O **R Day - Encontro nacional de usuários do R** aconteceu no dia 22 de
maio de 2018 no Campus Jardim Botânico da UFPR. Foi o primeiro evento no
Brasil oficialmente endossado pela **R Foundation**, fundação
responsável por gerenciar todas as atividades relacionadas à linguagem
R.

O R Day foi concebido para ser um evento satélite da 63ª RBRAS (Reunião
Anual da Região Brasileira da Sociedade Internacional de Biometria), que
estava programada para acontecer na UFPR em Curitiba desde 2016. O R Day
também foi criado como um evento de extensão da UFPR, portanto sem fins
lucrativos e com inscrições gratuitas. Ao total,
`r length(unique(dados$nome))` pessoas estavam inscritas. O gráfico
abaixo mostra o número de inscritos por categoria (estudante,
profissional ou outro segmento).

```{r, echo=FALSE, message=FALSE, out.width='50%', fig.width=7,fig.height=5,fig.align='center'}
library(dplyr)
library(ggplot2)

tab <-
    dados %>%
    group_by(cat) %>%
    summarise(count = length(cat))

ggplot(tab, aes(x = reorder(cat, count), y = count)) +
    geom_bar(stat = "identity") +
    coord_flip() +
    ylab("Frequência") + xlab("")
```

Através do georeferenciamento das respostas, obtido através do
formulário de inscrição, podemos ver que houveram inscritos de todas
regiões do país. O mapa abaixo mostra a posição de
`r sum(!is.na(dados$lat))` inscritos, já que nem todos compartilharam
sua posição. No entanto, já da uma ideia da abrangência do evento.

```{r,echo=FALSE,message=FALSE,warning=FALSE,fig.align='center',fig.width=6,fig.height=6,out.width='50%',cache=TRUE}
library(ggmap)

dados2 <- subset(dados, lon < 100)

mapa <- get_map(location = c(lon = mean(dados2$lon),
                             lat = mean(dados2$lat)),
                zoom = 4, scale = 2)

ggmap(mapa) +
    geom_point(data = dados2, aes(x = lon, y = lat, alpha = 0.8),
               size = 4) +
    guides(fill = FALSE, alpha = FALSE, size = FALSE) +
    scale_x_continuous(limits = c(-75, -30), expand = c(0,0)) +
    scale_y_continuous(limits = c(-35, 5), expand = c(0,0)) +
    xlab("Longitude") + ylab("Latitude")
```


O evento também foi pensado para ser guiado pela comunidade, por isso
foram abertas propostas para apresentações orais e tutoriais. Foram
recebidas 25 propostas para apresentações orais e 14 para tutoriais.
Devido à restrição de tempo, foram selecionadas 18 apresentações orais e
8 tutoriais.

Além de todas estas apresentações, ocorreram 3 conferências
principais, realizadas por pessoas convidadas pela comissão
organizadora. O primeiro conferencista foi o professor do Departamento
de Estatística da UFPR, e membro do LEG, Paulo Justiniano Ribeiro Jr.,
que falou sobre a história do projeto R, e suas experiências pessoais,
que se confundem com a história do R no Brasil. O segundo palestrante
foi Rondon de Andrade Porto, do CNJ, que mostrou como o R é utilizado
para gerar visualizações e relatórios dinâmicos no CNJ. A conferência de
encerramento foi realizada pela Gabriela de Queiroz, fundadora do R
Ladies, que contou como surgiu o R Ladies e o importante papel que essa
comunidade tem na difusão do uso do R.
